【裁判字號】    98,訴,1600
【裁判日期】    981130
【裁判案由】    塗銷抵押權登記
【裁判全文】
臺灣板橋地方法院民事判決              98年度訴字第1600號
原      告  乙○○
訴訟代理人  鄭馨芝律師
            陳振東律師
被      告  良機實業股份有限公司
法定代理人  甲○○
訴訟代理人  尤英夫律師
            胡智忠律師
            黃宗哲律師
上列當事人間塗銷抵押權登記事件，本院於民國98年10月27日言
詞辯論終結，判決如下：
    主  文
被告應將坐落臺北縣蘆洲市○○段0000-0000地號、樹德段0000-
0000地號土地，及該二地號土地上之建物，即門牌臺北縣蘆洲市
○○路368巷5號，建號臺北縣蘆洲市○○段00000-000號，門牌
臺北縣蘆洲市○○路368巷6號6樓，建號臺北縣蘆洲市○○段000
00-000號，門牌臺北縣蘆洲市○○路368巷7號6樓，建號臺北縣
蘆洲市○○段00000-000號，於民國94年以台北縣三重地政事務
所重登字第142900號收件，民國94年5月27日登記，設定共同擔
保最高限額新台幣貳佰萬元之抵押權登記，予以塗銷。
訴訟費用由被告負擔。
    事實及理由
一、按訴狀送達後，原告不得將原訴變更或追加他訴。但請求之
    基礎事實同一者，不在此限，民事訴訟法第255條第1項第2
    款定有明文。本件原告起訴時訴之聲明係：被告應將坐落台
    北縣蘆洲市○○段0000-0000 地號土地上之建物，即門牌號
    碼台北縣蘆洲市○○路368巷6號6樓，建號台北縣蘆洲市○
    ○段00000-000號，於民國94年5月27日登記，擔保權利價值
    為最高限額新台幣（下同）200萬元之抵押權登記塗銷。嗣
    原告於98年10月16日以辯論意旨(二)狀主張系爭抵押權之設定
    ，係以原告所有之下述不動產共同設定擔保訴外人黃河江與
    被告間因經銷履約所生之債權，並追加聲明為：被告應將設
    定於原告所有之台北縣蘆洲市○○段0000-0000地號、樹德
    段0000- 0000地號土地，及設定於座落該二地號土地上之建
    物，即門牌台北縣蘆洲市○○路368巷5號，建號台北縣蘆洲
    市○○段00000-000號，門牌台北縣蘆洲市○○路368巷6號6
    樓，建號台北縣蘆洲市○○段00000-000號，門牌台北縣蘆
    洲市○○路368巷7號6樓，建號台北縣蘆洲市○○段00000-0
    00號，於94年以台北縣三重地政事務所重登字第142900號收
    件，94年5月27日登記，共同擔保權利價值為最高限額200萬
    元之抵押權登記塗銷（見本院卷第34頁）。原告追加之聲明
    及訴訟標的，與原告原訴均係主張被告就原告所有之系爭不
    動產上設定之抵押權所擔保之債權已不存在，故請求被告塗
    銷系爭抵押權，與原訴之主要爭點有其共同性，各請求利益
    之主張在社會生活上可認為同一或關連，而就原請求之訴訟
    資料及證據資料，於本件審理進行在相當程度範圍內具有同
    一性或一體性，得期待於後請求之審理予以利用，俾先後兩
    請求在同一程序得加以解決，避免重複審理，堪認其請求之
    基礎事實係屬同一，原告所為之訴之追加合於前開規定，應
    予准許。
二、原告主張：
(一)、緣訴外人黃和江，經銷被告所製造之良機牌冷卻水塔，被告
    為確保經銷貨款之兌現，要求訴外人黃和江提供不動產設定
    抵押權登記作為擔保，訴外人黃和江所提供作為擔保之不動
    產，其中即包括原告所有之台北縣蘆洲市○○段0000-0000
    地號、樹德段0000-0000地號土地，及座落於該二地號土地
    上，即門牌台北縣蘆洲市○○路368巷5號，建號台北縣蘆洲
    市○○段00000-000號，門牌台北縣蘆洲市○○路368巷6號6
    樓，建號台北縣蘆洲市○○段00000-000號，門牌台北縣蘆
    洲市○○路368巷7號6樓，建號台北縣蘆洲市○○段00000-0
    00號之建物，設定存續期間為不定期限，共同擔保權利價值
    為200萬元之最高限額抵押權，經台北縣三重地政事務所於9
    4年以重登字第142900號收件，並於94年5月27日登記。惟訴
    外人黃和江與被告之經銷關係已終止，其因經銷關係而產生
    之債務亦已全部清償，未來亦將不再有因經銷關係而產生之
    債務。
(二)、系爭抵押權所擔保之債權，即訴外人黃和江因經銷被告所製
    造之商品所可能產生之債權，因訴外人黃和江與被告之經銷
    關係已終止，依民法第881條之12第1項第3款之規定，擔保
    債權所由發生之法律關係已終止，系爭之最高限額抵押權所
    擔保之原債權即歸於確定。而訴外人黃和江已全部清償與被
    告間因經銷關係而產生之債務，未來亦不再有因經銷關係而
    產生之債務，系爭抵押權所擔保之債權既已不存在，依民法
    第307條，其債權之擔保及其他從屬之權利，亦同時消滅，
    故基於抵押權之從屬性，系爭抵押權應歸於消滅，為此訴請
    被告就上開抵押權登記予以塗銷。
(三)、聲明：如主文所示。
三、被告則以：被告與訴外人黃河江原共同投資經營北京良機公
    司，嗣後訴外人黃河江與被告於91年12月10日簽訂協議書，
    約定被告同意將其持有之北京良機公司股份全數轉賣予黃河
    江，同時黃河江應變更北京良機公司名稱，並將原提供給被
    告之不動產抵押權，轉為變更名稱後之新公司使用，抵押權
    所擔保之債權則為人民幣400萬元。嗣後北京良機公司更名
    為北京良基公司，而上開協議書中訴外人黃河江既表示願意
    承擔新公司即北京良基公司之債務，故系爭抵押權所擔保之
    債權範圍，應包括北京良基公司對被告積欠之債務。而北京
    良基公司目前尚積欠被告投資或經營之上海良機公司、天津
    良機公司多筆貨款，系爭抵押權所擔保之債權即仍存在，原
    告自不得請求塗銷系爭抵押權。並聲明：原告之訴駁回。
四、兩造不爭執事項：
(一)、訴外人黃和江曾與被告簽訂經銷契約。被告為確保經銷貨款
    之兌現，要求訴外人黃和江提供不動產設定抵押權登記作為
    經銷契約貨款之擔保。訴外人黃和江所提供作為擔保之不動
    產，其中即包括原告所有之台北縣蘆洲市○○段00 00-0000
    地號、樹德段0000-0000地號土地，及座落於該二地號土地
    上，即門牌台北縣蘆洲市○○路368巷5號，建號台北縣蘆洲
    市○○段00000-000號，門牌台北縣蘆洲市○○路368 巷6號
    6樓，建號台北縣蘆洲市○○段00000-000號，門牌台北縣蘆
    洲市○○路368巷7號6樓，建號台北縣蘆洲市○○段00000-0
    00號之建物，設定存續期間為不定期限，共同擔保權利價值
    為200萬元之最高限額抵押權，經台北縣三重地政事務所於
    94年以重登字第142900號收件，並於94年5月27日登記。
(二)、訴外人黃河江與被告間之經銷契約業已經終止，上開經銷契
    約並無未清償完畢之債權。
五、本件之爭點及法院之判斷：
    原告主張系爭抵押權所擔保之債權業已全部清償完畢，被告
    自應塗銷系爭抵押權登記等語，但為被告所否認，並以前開
    情詞置辯。是本件應審酌之爭點厥為：系爭抵押權所擔保之
    債權是否已全部消滅？茲析述如下：
(一)、按不動產物權，依法律行為而取得設定、喪失及變更者，非
    經登記，不生效力，民法第758條定有明文。抵押權為不動
    產物權，非經登記，不生效力，抵押權人僅能依設定登記內
    容行使其權利。本件抵押權既登記為原告本人債務之擔保，
    而不及其他，自應審究原告對抵押權人即被告是否負有債務
    ，而為應否准許塗銷登記之判斷（最高法院70年度第18次民
    事庭會議決議(三)參照）。又抵押權所擔保之債權，其種類及
    範圍，屬於抵押權之內容，依法應經登記，始生物權之效力
    。本件原告於94年5月27日將其所有如主文所示之不動產共
    同設定擔保權利價值為200萬元之最高限額抵押權予被告，
    擔保債務人為訴外人黃河江，擔保債權則為訴外人黃河江對
    被告之經銷契約，設定義務人係原告，有原告提出被告亦不
    爭執之系爭不動產登記簿謄本、抵押權設定申請書及設定契
    約書各1份為證，自堪信為真實。被告雖辯稱：系爭抵押權
    所擔保之債權包含北京良基公司對被告投資之天津良基公司
    、上海良基公司之貨款債權云云。惟查，被告對於原告所有
    系爭不動產之抵押權既登記為擔保訴外人黃河江對於被告之
    經銷契約所生債務，並不及其他，而依上開契約書登記內容
    所載，並未將北京良基公司對於被告之債務列為系爭抵押權
    擔保範圍，依前述說明，被告所辯系爭抵押權所擔保之債權
    範圍，應包括北京良基公司對被告積欠之債務云云，顯與事
    實不符，無可採信。
(二)、再按解釋契約，固須探求當事人立約時之真意，不能拘泥於
    契約之文字，但契約文字業已表示當事人真意，無須別事探
    求者，即不得反捨契約文字而更為曲解（最高法院17年上字
    第1118號判例可資參考）。被告雖又辯稱：訴外人黃河江已
    同意承擔北京良基公司之債務，故系爭抵押權所擔保之債權
    範圍，應包括黃河江所承擔之北京良基公司對被告積欠之債
    務云云，並提出協議書1 份為證，然原告否認黃河江已同意
    承擔北京良基公司對被告積欠之債務。經查，被告提出之「
    北京良機制冷工業有限公司改組協議書」第8 條固約定：「
    乙方（即訴外人黃河江）原來提供給甲方（即被告）之不動
    產抵押，全部轉為新公司使用，不動產抵押額度為人民幣
    400萬元整」等語，依上開契約文字之文義內容，僅能解釋
    訴外人黃河江與被告協議之真意，或係當事人間同意將系爭
    不動產抵押權所擔保之債務，變更為擔保新公司（即北京良
    基公司）對被告之債務，然尚無從擴充解釋為訴外人黃河江
    有同意承擔北京良基公司債務之意思，並同意將系爭抵押權
    擔保之債權關係變更為黃河江承擔北京良基公司之債務。且
    同上所述，系爭抵押權現所登記之內容仍為擔保訴外人黃河
    江對於被告之經銷契約所生債務，並不及其他，理由已詳如
    前述，據此，被告辯稱訴外人黃河江同意承擔北京良基公司
    對被告之債務，系爭抵押權所擔保之債權範圍應及於黃河江
    所承擔北京良基公司對被告所生之貨款債務云云，亦顯屬無
    據。
(三)、綜上所述，本件之抵押權人即債權人為被告，債務人為訴外
    人黃和江，擔保債權範圍係被告與黃和江間因經銷履約所生
    之債權，現被告與訴外人黃和江間，已無因經銷履約所生之
    債權債務存在，故原告主張被告於原告所有如主文所示不動
    產所設定之抵押債權已不存在，洵屬有據，原告請求被告應
    將原告所有如主文所示不動產之抵押權登記塗銷，為有理由
    ，應予准許。
四、本件事證已臻明確，兩造所為之其他主張、陳述並所提之證
    據，經本院審酌後，認均與本件之結論無礙，不再一一論述
    ，併予敘明。
五、訴訟費用負擔之依據：民事訴訟法第78條。
中    華    民    國    98    年    11    月    30    日
                  民事第三庭    法  官  邱育佩
以上正本係照原本作成
如對本判決上訴，須於判決送達後20日內向本院提出上訴狀
中    華    民    國    98    年    11    月    30    日
                                書記官  彭麗紅

司法院資訊處製作；財團法人民間司法改革基金會備份。
